臺灣士林地方法院民事判決　　　　　　　 95年度訴字第299號
原　　　告　先進智慧有限公司
法定代理人　甲○○
訴訟代理人　黃珊珊律師
複　代理人　丁○○
　　　　　　張靜薰律師
　　　　　　吳鴻淵律師
被　　　告　安源資訊股份有限公司
法定代理人　乙○○
訴訟代理人　陳丁章律師
上列當事人間給付報酬事件，本院於民國96年6 月5 日言詞辯論
終結，判決如下：
    主  文
被告應給付原告新臺幣佰零陸萬元，及自民國九十五年一月十
日起至清償日止，按週年利率百分之五計算之利息。
原告其餘之訴駁回。
訴訟費用由被告負擔新臺幣萬零捌佰零肆元，原告負擔新臺幣
貳萬玖仟伍佰玖拾陸元。
本判決第一項於原告以新臺幣壹佰零貳萬元供擔保後，得假執行
。但被告如以新臺幣佰零陸萬元為原告預供擔保，得免為假執
行。
原告其餘假執行之聲請駁回。
    事  實  及  理  由
一、原告起訴主張：原告係於民國94年4 月間因被告無法如期完
    成其承包國防部參謀本部資電作戰指揮部公文管理系統建置
    案，乃應被告副總經理戊○○之要求儘速派員至該案全省各
    點為軟體之建置與安裝，並經戊○○於原告94年5 月3 日估
    價單上簽字同意而成立「國防部參謀本部資電作戰指揮部公
    文交換系統」合約（下稱為系爭合約），合約總價為新臺幣
    （下同）600 萬元。原告並於同年5 月至7 月陸續完成系爭
    合約在全省所有系統建置，且經國防部參謀本部資電作戰指
    揮部驗收完畢。詎原告向被告要求給付系爭合約約定之報酬
    ，被告均以人事異動等理由回絕或未為回應。經原告再委請
    律師發函，被告竟全盤否認系爭合約之存在而拒絕支付款項
    。查系爭合約之性質乃買賣及承攬之混合契約，則原告自得
    依買賣及承攬之法律關係，請求被告給付600 萬元。被告雖
    抗辯：兩造就合約價金部分並未合意，契約尚未成立；原告
    所安裝之軟體僅為試用版本，已另行委請安大資訊股份有限
    公司（下稱為安大公司）取得授權後重為移除安裝云云。然
    經被告公司副總經理戊○○所簽回之估價單上確已列載「本
    報價單簽回視同同意本項交易，買賣雙方在未簽訂正式合約
    前，本報價單視同正式合約」等語明確，顯見系爭合約於其
    時即已正式合意生效。至於被告副總經理所為加註，僅係履
    行契約後再補全其內容之商業慣例，與契約是否成立無涉。
    另有關授權軟體部分，因試用版與正式版之軟體內容並無二
    致，僅需取得原廠授權之授權書即可長期使用。是原告裝設
    者雖為試用版，亦僅需取得貨款後向原廠付款即可取得授權
    ，毋需重新安裝軟體。是被告抗辯：軟體已移除重新安裝云
    云，應屬虛構。再者，早於系爭合約簽訂前，被告即曾於94
    年1 月間向原告採購同型公文交換前置處理器軍規版，每套
    軟體金額含安裝保固單價為15萬7000元（含稅）。而原告向
    軟體公司購置正式版之費用則為每套2 萬元，其餘13萬7000
    元均為原告建置及保固費用。故被告已曾與原告就相同軟體
    有過交易並付清貨款。則被告抗辯系爭合約之價格過高而否
    認合約效力，殊屬無據。實則系爭合約於94年5 月4日 由被
    告副總戊○○簽回後，原告隨即於5 月5 日向原廠倚達科技
    股份有限公司（下稱為倚達公司）採購相關產品，其價格為
    每套軟體2 萬元，計採購42套軟體，總金額為94萬5000元。
    嗣原告完成安裝34套後，被告竟惡意拖欠給付原告貨款，並
    自行向原廠取得授權以完成本件驗收，並非原告不負後續保
    固之責。再按，給付有確定期限者，債務人自期限屆滿時起
    ，負遲延責任；給付無確定期限者，債務人於債權人得請求
    給付時，經其催告而未給付，自受催告時起，負遲延責任。
    民法第229 條第1 、2 項定有明文。查系爭合約內容未定履
    行期限，而依兩造往來文件觀之，亦未見被告對原告之催告
    ，是兩造所成立系爭合約，自無解除之可能。從而，被告所
    為抗辯上情俱無足採等語；並聲明：（一）被告應給付原告
    600 萬元，及自支付命令送達之翌日起至清償日止，按週年
    利率5 ％計算之利息。（二）原告願供擔保，請准宣告假執
    行。
二、被告則以：由於原告依系爭估價單對國防部參謀本部資電作
    戰指揮部公文交換系統之報價高於市場行情，於原告親至被
    告公司議約時，被告及受任撰擬契約事宜之律師已告知洽議
    契約文字，並無任何意義，原告所提出系爭估價單僅為要約
    之引誘，被告公司戊○○僅為業務部門中，特殊業務之副總
    ，過去亦未曾以其名義向原告發出任何訂單或回簽報價單，
    而無代表被告與原告簽訂契約之權限。況戊○○於系爭估價
    單所為簽註，已表示對該報價無法接受，合約價格既尚待議
    定而未合意，契約自始並不成立。退萬步言，縱認兩造間系
    爭合約已然成立；然因原告為被告所安裝之軟體僅為試用版
    ，且因與軟體原廠倚達公司尚有貨款糾紛，致未能取得軟體
    合法授權，卻於取得授權前，即在國防部參謀本部資電作戰
    指揮部本部部分中隊安裝侵權版本，已屬違約甚明。事後經
    被告多方奔走，始委由安大公司取得完整授權，並為國防部
    參謀本部資電作戰指揮部重為移除安裝；此後原告之任何給
    付已無意義，被告並得依法解除系爭契約。被告前已向原告
    為催告給付之意思表示，且本件雖價金一直無法合意，然於
    初始洽議時，已確定安裝建置之期程應於94年6 月8 日前完
    成。是縱認契約已然成立，原告亦已給付遲延；且依契約性
    質，亦無何補正遲延之實益，被告爰依民法第255 條之規定
    ，於本件訴訟言詞辯論中向原告為解除契約之意思表示，兩
    造系爭合約應已解除。再者，被告為履行對國防部參謀本部
    資電作戰指揮部之契約義務，本擬向訴外人喬篷公司採購公
    文系統及EFP 軟體，其時該公司就該二標的之報價為800 萬
    元。原告法定代理人原為喬篷公司法定代理人，對上開報價
    亦甚明瞭，竟於自組原告公司後，趁被告急需安裝設置軟體
    ，獨就系爭EFP 軟體部分即報價1000餘萬元而欲巧取利益。
    是原告所為實不足為法律保護甚明。又估價單上所載600 萬
    元之單價，係包含建置（即安裝）、保固，其契約性質應屬
    承攬，依民法第490 條第1 項之規定，承攬人應於工作完成
    後，始得請求報酬之給付。而所謂建置，當然須取得合法授
    權之軟體為被告對業主即國防部參謀本部資電作戰指揮部完
    成安裝。至保固部分，亦因原告自始無法安裝合法授權軟體
    ，而無從履行。則原告猶向被告請求給付全部報酬，殊屬無
    據。實則依資訊委外服務人員計價參考要點中第三類系統之
    計價標準計算，原告派任主管一名，專案管理人員一名計算
    月薪為61萬5159元，時薪為2563元，以原告安裝點為34個，
    並以每安裝點4 小時計算，原告亦僅得請求34萬8568元而已
    。從而，原告所為請求，並無理由等語，資為抗辯；並聲明
    ：（一）原告之訴及假執行之聲請均駁回。（二）如受不利
    之判決，願供擔保請准宣告免為假執行。
三、經查，原告為國防部參謀本部資電作戰指揮部公文交換系統
    之軟體建置及保固乙案，曾於94年5 月3 日製發系爭估價單
    予被告，報價600 萬元；被告公司副總經理戊○○則於94年
    5 月4 日於系爭估價單上「買方：安源資訊股份有限公司」
    乙欄簽註：「最後價格俟正式採購時再議」之文字；惟兩造
    迄未簽訂正式之採購合約。而原告於安裝軟體後，曾於94年
    8 月19日以先進字第0940000100號函表示所安裝者軟體為測
    試版本，俟完成正式買賣行為後，始可提供該系統之正式授
    權證明文件；否則於試用期滿即撤回系爭軟體之試用授權。
    ，然該軟體之試用版及正式版之差別則在有無原廠倚達公司
    之授權文件及授權碼。嗣被告就軟體部分，已透過安大公司
    向倚達公司取得合法授權，國防部就公文管理及公文交換兩
    系統均完成驗收；被告並於95年8 月18日言詞辯論期日當庭
    以原告給付遲延且已催告為由，依民法第255 條之規定，向
    原告為解除系爭合約之意思表示。又兩造前曾就公文交換前
    置處理器軍規版為進行交易，其時原告向倚達公司取得軟體
    之價格為每套2 萬元，建置及保固費用則為每套13萬7000元
    等情，已為兩造所不爭執（見本院96年4 月27日、同年6 月
    5 日言詞辯論筆錄），並有估價單、產品採購單、原告公司
    函文、倚達公司95年11月23日倚達法務字第0950001106號函
    、國聚部參謀本部資電作戰指揮部95年12月18日虹明字第09
    50005529號函附公文管理系統建置案公文前置處理器（FEP
    ）驗收相關文件等件在卷可稽，應與事實相符。且本件經於
    96年4 月27日及同年6 月5 日言詞辯論期日協商兩造確認爭
    點為：
    1.兩造有無訂立系爭合約之合意？系爭合約是否成立？
      被告前副總戊○○是否有訂立系爭合約之權限？
      兩造就系爭合約之報酬是否合意？
    2.如認系爭合約成立，則被告抗辯原告給付遲延（未取得授
      權），因無補正實益而為解除契約之意思表示，有無理由
      ？
      原告是否給付遲延？
      被告得否依民法第255 條之規定，主張得不為催告即解
        除契約？
    3.被告主張原告既未交付標的物亦未授權，迄未完成安裝驗
      收，據而為同時履行抗辯以拒付價金，有無理由？
    4.如系爭合約已有效成立，且未經合法解除，則原告所得請
      求之價金若干？是否亦得請求授權及保固之費用？
    以下茲論述之。
  (一)經查，由原告所製發之系爭估價單上備註3.確載明「本報價
    單簽回視同同意本項交易，買賣雙方在未簽訂正式合約前，
    本報價單視同正式合約」等語，有該估價單影本乙紙卷可憑
    。而該估價單確經時任被告公司副總經理之戊○○於「買方
    ：安源資訊股份有限公司」簽認後回傳予原告乙節，亦如前
    述。雖戊○○於上開估價單簽名時，尚記明「最後價格俟正
    式採購時再議」等文字；被告並據以抗辯：系爭合約價金並
    未合意，故契約應未成立生效云云。然依估價單上開備註記
    載，於被告將估價單簽回原告時，交易即已成立，估價單即
    視為正式合約，殊無待再另行簽認採購合約之必要；是如被
    告並不同意其上所列交易價格，自無將估價單簽回之理。況
    證人戊○○亦具結證稱：當時因為時間很趕，又曾向原告買
    過相同產品，所以要求原告提出估價單，因伊認為估價單上
    金額太高，應有議價空間，所以才在估價單買方乙欄加註，
    當時的意思是買賣生效，惟應該透過被告公司採購作業程序
    正式下單，價格還要再議，... 我的意思是如果價格談不攏
    ，我們能夠接受的金額是500 萬元至600 萬元之間等語（見
    本院95年11月14日言詞辯論筆錄）。則解釋被告簽回估價單
    之真意，應認被告在將估價單簽認回傳時，確已同意該估價
    單所列包括價格在內之交易條件，並同意將該估價單視同正
    式合約。至於戊○○所為註記，僅係單方表達日後欲就價格
    再與原告進行商議之意思表示。然原告就此既未表示同意；
    則如兩造未再商議或商議後未能達成其他價格協議，自仍應
    以估價單上總價600 萬元為兩造合意之交易條件。被告雖另
    抗辯：證人戊○○並無代表被告簽立系爭合約之權限云云，
    並舉證人即被告公司總經理丙○○到庭為證（見本院95年12
    月29日言詞辯筆錄）。然證人丙○○為被告公司前任總經理
    ，現雖已離職，仍自承擔任安大公司之董事長兼總經理，與
    被告利害攸關，所為證詞已無從遽採。且按，公司之經理人
    在執行職務範圍內，亦為公司負責人，公司法第8 條第2項
    定有明文。查戊○○既時任被告公司副總經理，而為被告公
    司經理人之一；而依卷附被告公司基本資料查詢表所示，被
    告係從事資訊業；是其經理人之戊○○當然有為公司為資訊
    軟體買賣及資訊工程發包等公司營業範圍內所必要之一切行
    為之權限。則戊○○於系爭估價單簽回之行為，自屬其執行
    職務所為之行為，而直接對被告發生效力，此乃法定委任代
    理之當然效果。況系爭估價單經簽回後，原告確即依其內容
    迅速於94年5 月至7 月間至系爭合約所要求之34個安裝點進
    行軟體安裝建置完成，有客戶服務記錄單及國防部參謀本部
    資電作單指揮部FEP 裝機簽收表影本等件為證，並經證人戊
    ○○結證屬實（見本院95年11月14日言詞辯論筆錄）。如證
    人戊○○確無簽回估價單以成立系爭合約之權限，或被告並
    無以該估價單之回傳為合意成立系爭合約之表示；則被告應
    無容任、甚至指示原告為其完成軟體安裝建置之可能。是被
    告抗辯：兩造就系爭合約之對價並未合意，戊○○亦為無代
    理簽約之權限云云，俱無理由；兩造間已依系爭估價單成立
    系爭合約，洵堪予認定。
  (二)至於系爭合約之項目，係包括二項即公文交換前置處理系統
    一式及公文交換系統建置暨保固一式，已於系爭估價單上載
    明。其中關於公文交換前置處理系統實係屬系統軟體授權之
    取得，而公文交換系統建置暨保固則係上開系統軟體之客製
    化建置及建置後之擔保服務。是系爭合約性質上應為系統建
    置（承攬）及軟體授權之混合契約。惟如電腦系統未建置完
    成，授權之應用系統軟體即無法使用，兩者乃不可分割；又
    因授權之系統軟體係著重於客製化建置。且依估價單之約定
    ，原告雖負有提供系統軟體授權之義務，惟此乃達成系統建
    置目的之其中一階段。是系爭估價單對合約雙方雖以買方及
    賣方稱之，然系爭合約仍應定性為承攬性質，而非買賣或買
    賣與承攬之混合契約至明。故於系爭合約未有特別約定情形
    時，自應適用有關承攬契約之規定處理之，合先敘明。
  (三)次查，被告雖主張：因原告未交付原廠倚達公司之軟體授權
    文件，被告已為口頭催告，並於本件95年8 月18日言詞辯論
    期日當庭對原告為解除契約之意思表示，是縱認系爭合約已
    經成立，亦已由被告依法解除云云（見本院95年8 月18日言
    詞辯論筆錄）；而原告就迄今尚未交付系爭軟體授權文件予
    被告乙節，亦無爭執。惟按，契約當事人之一方遲延給付者
    ，他方當事人得定相當期限催告其履行，如於期限內不履行
    時，得解除其契約，民法第254 條定有明文。足認債權人非
    因債務人遲延給付當然取得契約解除權，必定相當期限催告
    其履行，如於期限內不履行時，始得依上開規定解除契約。
    而查，原告已否認被告曾就授權文件之交付為任何催告。被
    告並一再指述：原告所為報價過高，乃巧取利益，被告對該
    報價自始均未同意，並已另委由安大公司重新建置保固及取
    得授權等語。足認被告自始即否認系爭合約成立，自無可能
    再向原告催告請求交付授權文件之可能。此再參諸被告之總
    經理丙○○所陳：伊不記得有要過授權，如有應該會有文件
    保存等語（見本院95年12月29日言詞辯論筆錄）；及被告迄
    均未提出任何催告交付授權之證明文件各節，堪信被告確未
    依民法第254 條定期催告原告交付軟體合法授權文件，而未
    能據以解除系爭合約至明。再按，依契約之性質或當事人之
    意思表示，非於一定時期為給付不能達其契約之目的，而契
    約當事人之一方不按照時期給付者，他方當事人得不為前條
    之催告，解除其契約，民法第255 條固有明文。被告並抗辯
    ：兩造於初始洽議時，已確定安裝建置之期程即全案應於94
    年6 月8 日前完成，是縱認契約已然成立，依契約性質，亦
    無何補正遲延之實益，被告仍得依民法第255 條之規定解除
    系爭契約云云。然按，民法第255 條所謂依契約之性質，非
    於一定時期為給付不能達其契約之目的者，係指就契約本身
    ，自客觀上觀察，即可認識非於一定時期為給付不能達契約
    目的之情形而言。又所謂依當事人之意思表示，非於一定時
    期為給付不能達其契約之目的者，必須契約當事人間有嚴守
    履行期間之合意，並對此期間之重要即契約之目的所在有所
    認識。然本件原告應履行之軟體授權及建置保固，自客觀上
    觀察殊無非於一定時期為給付不能達其契約目的之情形；而
    兩造據以成立系爭合約之估價單內，更全無原告契約履行期
    限之約定；自無從證明兩造有嚴守任何履行期限之特別重要
    合意表示及對該期限重要性有所認識，而無適用民法第255
    條逕行解除契約之餘地。況按，權利之行使，不得違反公共
    利益，或以損害他人為主要目的；行使權利，履行義務，應
    依誠實及信用方法，為民法第148 條第2 項所明定。而被告
    於簽回估價單並任由原告依約將軟體安裝建置完成後，即以
    原告報價過高且未合意為由否認系爭合約之效力，復拒絕依
    商業慣例與原告簽訂正式合約，且另委請安大公司取得軟體
    授權俾供業主國防部參謀本部資電作戰指揮部驗收完畢；然
    竟又以原告未交付軟體授權文件主張解除系爭合約，而陷原
    告於兩難。所為難謂於誠實信用方法無違，其解除權之行使
    ，尚非正當，自不應准許。從而，被告抗辯：系爭合約已依
    法解除云云，亦乏所據。
  (四)然按，工作未完成前，定作人得隨時終止契約，但應賠償承
    攬人因契約終止而生之損害，民法第511 條定有明文。如上
    所述，被告所為解除契約之意思表示，固不生契約解除之效
    力。惟查，被告不僅否認兩造已依系爭估價單成立契約，而
    拒絕簽訂正式合約；且具狀自承：因系爭估價單價格高於市
    場行情，原告乃意圖趁「被告急需」獲取暴利，被告已另委
    由安大公司取得軟體授權後重新移除安裝，全案並已由業主
    即國防部驗收完畢，是原告之任何給付已無意義，而得依法
    解除契約云云（見被告95年6 月16日、95年8 月10日、95年
    9 月22日答辯(一)、(二)狀、95年9 月22日民事聲請證據暨答辯
    狀）。再參以被告訴訟代理人陳稱：原告法代至被告公司談
    契約文字時，就是由伊代理拒絕，但伊不知軟體部分是否已
    經安裝完成，伊還告訴原告法代，如還未安裝，就不要再進
    行等語（見本院95年8 月18日言詞辯論筆錄）。堪認被告已
    無再由原告履行系爭合約之意，並已對原告為終止契約之意
    思表示，應予認定。兩造系爭合約既經終止，則雙方自均無
    再就系爭合約之權利義務為同時履行抗辯之餘地，併此敘明
    。
  (五)又按，終止契約，乃使現存繼續的契約關係，向將來消滅之
    行為，故終止契約，僅使契約自終止時起，嗣後失其效力，
    終止前之契約關係仍然有效存在，此與解除契約係溯及訂約
    時失其效力之情形不同。又定作人於工作未完成前，固得隨
    時終止契約，惟於承攬人之給付內容為可分時，已完成部分
    於定作人及承攬人均有利益者，定作人對於完成部分，應無
    終止契約而主張承攬關係溯及的不存在之餘地。是系爭合約
    雖經被告終止，然因在終止前之原承攬契約仍屬有效，則原
    告依系爭合約之法律關係，於請求被告給付已完成工作部分
    之報酬範圍內，於法應無不合。
  (六)而查，原告於系爭合約成立後，已依指示前往國防部參謀本
    部資電作戰指揮部公文管理系統建置案之各安裝點進行安裝
    完成，已如前述。被告雖抗辯：已由安大公司將原安裝軟體
    移除重新安裝云云，縱認真實，亦未能否認原告曾於契約終
    止前完成上開安裝建置工作之事實。是依上開說明，原告自
    得請求該部分承攬工作完成之報酬。至兩造視為正式合約之
    估價單上就軟體授權及建置保固二項價格雖未分別計價約定
    ；被告並抗辯有關軟體建置部分之報酬，應依中華民國資訊
    軟體協會96年2 月14日函送「資訊委外服務人員計價參考要
    點」之規定計算為34萬8568元云云。然查，上開要點僅為參
    考性質，並未考量所安裝軟體之種類及難易度，亦未審酌個
    案之時效要求。且被告據以計算之原告派遺人員及安裝時數
    ，均未提出確切之憑證，實難作為上開報酬計算之依據。本
    院認有關系爭合約軟體建置部分之報酬，應參酌兩造前就相
    同軟體採購及建置、保固案中所約定價格為每套15萬7000元
    ，及原告向原廠倚達公司購買公文交換前置處理器軍規版之
    價格為每套2 萬元；並審酌代表被告公司與原告洽訂系爭合
    約之證人戊○○證述：產品（即軟體）本身為4 至5 萬元，
    安裝保固為10萬至10萬5 千元等語（見本院95年11月14日言
    詞辯論筆錄）所顯示之價格結構；於扣除原告因毋需於產品
    保固期間擔保責任所節省之勞費後，以原告安裝建置軟體計
    34個安裝點為計算。據此，則原告依終止前系爭合約之法律
    關係所得請求已完成工作部分之報酬應為306 萬元，逾此部
    分之請求，洵屬無據。
四、綜上所述，原告於請求被告給付306 萬元，及自支付命令送
    達翌日即95年1 月10日起至清償日止，按週年利率5 ％計算
    之範圍內，為有理由，應予准許；逾此部分，為無理由，應
    予駁回。兩造陳明願供擔保，聲請宣告假執行或免為假執行
    ，經核原告勝訴部分，合於法律規定，爰分別酌定相當之擔
    保金額宣告之；原告其餘假執行之聲請，因訴之駁回而失所
    依據，不予准許。併依職權確定本件訴訟費用為6 萬400 元
    ，其中3 萬804 元由被告負擔，其餘2 萬9596元由原告負擔
    。
五、因本件事證已臻明確，兩造其餘主張陳述及所提之證據，經
    審酌均與判決結果不生影響，爰不一一論列，附此敘明。
六、據上論結，原告之訴為一部有理由，一部無理由，依民事訴
    訟法第79條、第87條、第390 條第2 項、第392 條判決如主
    文。
中　　華　　民　　國　　96　　年　　6 　　月　　26　　日
                  民事第二庭  法  官  李瑜娟
以上正本證明與原本無異。
如對本判決上訴須於判決送達後20日內向本院提出上訴狀。
中　　華　　民　　國　　96　　年　　7 　　月　　3 　　日
                              書記官  李秀蘊
